臺灣高等法院民事判決　九十年度重上字第五四八號
　　上　訴　人　甲○○
　　被 上訴 人　力州電工股份有限公司
　　法定代理人　陳錦添
右當事人返還借款等事件，上訴人對於中華民國九十年九月三日臺灣臺北地方法院九
十年度重訴字第四四五號第一審判決提起上訴，本院判決如左：
    主      文
原判決廢棄。
被上訴人應返還上訴人及陳林阿盆、陳錦坤、陳錦添、甲○○、陳錦盛新台幣捌佰萬
元，及自民國九十年二月二十一日起至清償日止，按週年利率百分之五計算之利息。
第一、二審訴訟費用由被上訴人負擔。
本判決於上訴人以新臺幣貳佰陸拾陸萬柒仟元為被上訴人供擔保後，得假執行。但被
上訴人如於假執行程序實施前，以新臺幣捌佰萬元，為上訴人預供擔保，得免為假執
行。
    事      實
甲、上訴人方面：
一、聲明：
  (一)原判決廢棄。
  (二)被上訴人應返還上訴人及陳林阿盆、陳錦坤、陳錦添、甲○○、陳錦盛新台幣（
    下同）八百萬元，及自起訴狀繕本送達之翌日起至清償日止，按週年利率百分之
    五計算之利息。
  (三)願供擔保請准宣告假執行。
二、陳述：除與原判決記載相同，茲引用之外，補稱略以：
  (一)本件借款業據被上訴人自認有欠八百萬元無誤，並有被上訴人所不否認之民國（
    下同）八十三年五月六日借據及八十九年一月二十六日股東會臨時會議紀錄在卷
    可稽，足證八百萬元借款為真正。
  (二)被上訴人稱：陳阿枝於八十四年六月三十日股東臨時會對被上訴人免除八百萬元
    債權之意思表示，為不實在：
    1.證人陳錦添、郭紹山、王美惠、郭蔡素珠、蘇素卿、林秀鑾均為被上訴人現任
      股東，利害相關，其等所言證詞均不足採信。否則既已免除，被上訴人何可能
      於八十八年一月二十六日股東臨時會議再討論如何償還八百萬借款。
    2.證人郭紹山稱「陳阿枝有免除的意思表示，八十四年時，當時他有參加股東會
      ，我是股東，我親耳聽到的」，惟查，卷附八十五年四月前被上訴人股東名簿
      ，均未記載郭紹山為股東，顯見郭紹山所言不實在。
    3.債權人免除債務人公司之債務，須向債務人公司之負責人以意思表示為之，八
      十四年間被上訴人公司負責人為陳錦坤，其到庭證稱其他證人所言陳阿枝有免
      除債務為不實在，足證本件並無免除債務之事實。
    4.從證人郭蔡素珠及林秀鑾之供詞可證陳阿枝無免除債務之意思，被上訴人對陳
      阿枝之債務仍然存在，故王美惠才會在八十六年十月二十三日陳阿枝死亡的第
      二天（即十月二十四日）去電告訴林秀鑾將八百萬元轉為馬來西亞廠負責，且
      依林秀鑾所提出被上訴人公司之帳冊，在八十六年三月二十七日記載還陳阿枝
      六十萬元，陳阿枝生前都還在領取被上訴人公司之還款，足證被上訴人所稱免
      除債務為不實在，否則至八十六年何可能再轉帳他人承擔。
    5.證人均證稱八十四年六月三十日並無股東會會議記錄，觀之卷附被上訴人諸多
      股東會議紀錄，足證被上訴人如有開股東會必會有股東會議紀錄之記載，而本
      件並無八十四年六月三十日股東會議紀錄，足證該日並無召開股東會，且免除
      債務為重大事項竟無紀錄可查，亦有違常情。
    6.八十三年五月六日借據除有被上訴人代表人陳錦坤簽名外，尚有證人陳錦添、
      甲○○及蘇素卿簽名蓋章，被上訴人及陳錦添雖稱「簽借據的日期應該是八十
      七年」，惟八十四年六月三十日既已免除債務，何以八十七年陳錦添、蘇素卿
      還為借據之見證人，顯見所謂免除債務係無中生有。
  (三)被上訴人在原審所提資料係被上訴人與馬來西亞公司或陳錦坤生意往來資料，並
    不足以證明陳錦坤有向被上訴人公司借款。
乙、被上訴人方面：
一、聲明：
  (一)上訴駁回。
  (二)如受不利之判決，願供擔保請准免為假執行。
二、陳述：除與原判決記載相同，茲引用之外，補稱略以：
  (一)陳阿枝確有免除債務之意：
    1.八十四年六月三十日被上訴人之股東會中，陳阿枝確有免除被上訴人公司八百
      萬元債務，此經證人郭紹山、王美惠、郭蔡素珠、林秀鑾證實無誤。且證人林
      秀鑾、蘇素卿、王美惠亦證稱除該日會議紀錄外，陳阿枝亦向他人表示免除八
      百萬元之債務。
    2.參酌證人林秀鑾提供之帳冊，被上訴人僅給付每月四萬元利息至八十五年五月
      份，益證明陳阿枝確有免除系爭八百萬元債務之意。
  (二)上訴人所提日期為八十三年五月六日之借據為陳阿枝死後之八十七年間因上訴人
    吵鬧不休及母親林阿盆強力要求下，陳錦添不敢拂逆母意始勉為簽署：
    1.上開借據，係於八十七年間始簽立，而陳阿枝係於八十六年十月二十三日死亡
      ，此業經證人陳錦添於原審時之證詞可資證明。另證人蘇素卿亦證稱，該借據
      係陳阿枝過世後所書立，而上訴人於原審稱「我父親說錢拿回來要讓我母親養
      老用」，與其誆稱蘇素卿簽名時之說詞不同，益證系爭借據非真正及上訴人設
      陷之情。
    2.縱認該借據係簽立於八十三年五月六日，亦僅表示被上訴人確有向陳阿枝借款
      八百萬元，而此點被上訴人亦從未否認，惟其後八十四年六月三十日陳阿枝當
      場在被上訴人公司股東會以口頭免除債務，該紙借據自無法證明被上訴人至今
      仍負有該筆債務。
    3.若該紙借據確係於八十三年五月六日簽立，為何不是返還與陳阿枝而係償還陳
      家四兄弟，難道被上訴人或見證人於八十三年五月六日簽立該紙借據時即可預
      見陳阿枝不日辭世？益證該紙借據應係陳阿枝死亡後始作成。
  (三)被上訴人公司八十八年一月二十六日之會議紀錄僅係初稿，必須經陳錦坤同意始
    生效力：
    1.被上訴人公司之登記資料中，自六十五年設立後，除因申請變更登記所需而有
      呈報相關固定格式之決議外，確無其他任何有關營運之特殊決議，足見被上訴
      人確無製作會議紀錄之慣例。
    2.系爭八十八年一月二十六日被上訴人公司臨時股東會議，則係因自八十七年間
      ，上訴人甲○○及陳錦盛即時常以傳真、電話干擾被上訴人公司之經營，陳錦
      坤亦一直要求被上訴人公司交由其經營，為使被上訴人公司永續經營，是以：
      陳錦添先於八十八年一月間發傳真與陳錦盛，提出建議方案，後來陳錦盛亦
        有傳真給陳錦坤，但陳錦坤沒有同意，至於手寫部分，則不知係何人所寫，
        此由上開傳真文件最上方可知，該文件最初係於「06/01/99 17:49」即一九
        九九年一月六日下午五時四十九分所發，絕非上訴人所稱之最近。
      惟上訴人仍吵得很兇，被上訴人公司其他股東迫不得已，始於八十八年一月
        二十六日召開臨時股東會，除遂上訴人之願討論八百萬元之借款事外，並就
        被上訴人公司與陳錦坤之關係及被上訴人公司之未來經營討論，提出方案。
        然因此內容涉及陳錦坤，必須得其配合，而陳錦坤當日在日本並未與會，所
        以例外製作該次紀錄之初稿，故被上訴人公司之法定代理人陳錦添於原審表
        示：「當時陳錦坤人在日本，我們有拿去日本讓他簽，他沒有簽。是要第一
        點到最後一點都要互為配合才生效。」，惟嗣後陳錦坤既未簽名確認，則該
        會議之決議即未生效，因此，其中有關表示被上訴人公司分期清償借款之條
        款，自亦不能拘束被上訴人公司，應認前開陳阿枝免除債務之意思表示，仍
        有使債務消滅之效力。
    理      由
一、按公同共有物權利之行使，固應得公同共有人全體之同意，但事實上有無法得全
    體公同共有人同意之情形時，如有對第三人起訴之必要，為公同共有人全體之利
    益計，僅由事實上無法得其同意之公同共有人以外之其他公同共有人單獨或共同
    起訴，要不能謂其當事人之適格有欠缺（最高法院八十五年台上字第一○五九號
    判決參照）。本件上訴人原以被繼承人陳阿枝生前於八十三年五月六日借款八百
    萬元予被上訴人，因被上訴人未還款，經催請返還，又遭拒絕，乃以上訴人名義
    ，基於消費借貸法律關係請求被上訴人返還全體繼承人，並提出其他繼承人陳林
    阿盆、陳錦坤、陳錦盛同意由上訴人對被上訴人起訴請求返還借款之同意書證明
    ，而另一繼承人陳錦添則為被上訴人公司之法定代理人業已具狀否認借款債權存
    在，事實上無法得其同意等語，且上訴人起訴係為全體繼承人利益計，揆諸前開
    說明，其當事人適格並無欠缺。被上訴人抗辯上訴人起訴未取得其他繼承人同意
    ，有當事人不適格云云，容有誤會，合先敘明。
二、上訴人起訴主張：被上訴人於八十三年五月六日向伊之被繼承人陳阿枝借款八百
    萬元，迄未清償，伊與其他繼承人陳林阿盆、陳錦坤、陳錦添、甲○○、陳錦盛
    共同繼承被繼承人陳阿枝財產，迭向被上訴人催請返還，又遭拒絕，爰基於消費
    借貸法律關係，以上訴人名義請求被上訴人返還全體繼承人八百萬元及法定遲延
    利息等語。被上訴人則以：伊公司於借款當時之董事長陳錦坤為陳阿枝長子，陳
    錦坤曾自伊公司撥款三千九百零六萬元作為轉投資馬來西亞設立公司之資金，因
    虧損累累，致伊公司無力償還陳阿枝該筆借款，陳阿枝為挽救伊公司財務危機，
    乃於八十四年六月三十日召開股東臨時會，當場表示免除上開八百萬元借款債務
    ，本件債務關係已因免除而消滅，上訴人起訴請求返還，並無理由等語，資為抗
    辯。
三、上訴人主張：被上訴人向伊之被繼承人陳阿枝借款八百萬元之事實，業據提出借
    據影本一紙及八十八年一月二十六日被上訴人公司股東臨時會議紀錄為證（見原
    審卷第七、八頁），被上訴人亦自承有向陳阿枝借款八百萬元（見原審卷第二三
    頁、本院卷第一九、二七、一四六頁），上訴人之主張，堪信為真實。
四、被上訴人雖抗辯：陳阿枝辭世前，曾於八十四年六月三十日伊公司召開股東臨時
    會時，當場表示免除上開八百萬元借款債務，本件債務關係已因免除而消滅等語
    ，並舉證人郭紹山、郭蔡素珠、王美惠附和其說。然此為上訴人所否認，並主張
    ：八十四年六月三十日被上訴人並未召開股東臨時會，更無免除債務之情等語。
    經查：
  (一)系爭借據內容載明「因　力州電工股份有限公司於民國八十三年因資金週轉不易
    ，且為償還銀行貸款，向　陳阿枝借新台幣八佰萬元整，於八十三年五月六日將
    八佰萬元交由財務部償還銀行部分貸款，日後公司須將借款新台幣八佰萬元償還
    陳家四兄弟各新台幣貳佰萬元，萬一公司經營困難或經濟不易時，願將蘇澳工廠
    土地，廠房及所有設備作為償還八佰萬元整之用，口說無憑，特立此據為憑　力
    州電工股份有限公司　代表人　陳錦坤　見證人　陳錦添　甲○○　蘇素卿」，
    且由證人林秀鑾提出之被上訴人公司帳冊（見本院卷第一一七至一三八頁）所載
    ，被上訴人公司自八十三年五月起迄八十四年六月份止，每月支付陳阿枝八百萬
    元借款之利息四萬元，足證系爭借款確為被上訴人向陳阿枝所借，否則被上訴人
    何以自承有借款之事實，並按月支付利息，證人王美惠、林秀鑾於本院證稱系爭
    八百萬元借款，為陳錦坤個人所借云云（見本院卷第一○四、一一一頁），核與
    事實不符，自不足採。
  (二)雖證人郭紹山、郭蔡素珠於原審、王美惠於原審及本院、林秀鑾於本院證稱：被
    上訴人公司曾於八十四年六月三十日伊公司召開股東臨時會，陳阿枝並當場表示
    免除系爭八百萬元借款債務（見原審卷第三七至四一頁、本院卷第六五、一○六
    頁），證人王美惠並於原審證稱：當天蘇素卿、陳錦坤有參加開會（見原審卷第
    三九、四二頁）。惟證人陳錦坤於原審朗讀證人郭紹山、郭蔡素珠、王美惠等人
    之筆錄後，已當庭表示：他們所言不實在（見原審卷第六六頁），另蘇素卿先於
    本院證稱：八十四年六月三十日沒有召開股東臨時會（見本院卷第六二頁），嗣
    經被上訴人再聲請傳訊，則改稱：八十四年六月三十日有召開股東臨時會，但我
    沒有參加（見本院卷第一一○頁），則被上訴人公司於八十四年六月三十日究有
    無召開股東臨時會，已堪質疑，而證人王美惠、郭紹山、郭蔡素珠、林秀鑾均為
    被上訴人現任股東，利害相關，其等所為債務已免除之證詞，自難率予採信。另
    證人即被上訴人公司財務及會計王美惠於本院證稱：公司平常沒有召開股東會議
    ，只有在公司增資、借款、遷移、或股東變更時，才召開股東會議，每一次召開
    時，都有股東會議紀錄（見本院卷第一○四頁），而八十四年六月三十日係因被
    上訴人公司財務及業務都不好，所以股東會討論公司是否繼續經營，復據證人王
    美惠、林秀鑾於本院結證屬實（見本院卷第六五、一○五、一○六頁），並為被
    上訴人現任法定代理人陳錦添所自承（見本院卷第一○九頁），然被上訴人及證
    人郭紹山、郭蔡素珠、王美惠、林秀鑾均稱：當天沒有做會議紀錄，值此攸關公
    司存廢及鉅額欠款事宜，卻未做成會議紀錄，亦顯與常情有違。再者，陳阿枝去
    世後，王美惠曾於八十六年十月間，通知林秀鑾將系爭八百萬元借款，轉為馬來
    西亞負債，業據上訴人提出帳冊影本為證（見本院卷第七二頁），復經證人王美
    惠、林秀鑾供證屬實（見本院卷第六七、一○六頁），衡情陳阿枝若於八十四年
    六月三十日免除被上訴人系爭八百萬元借款債務，當無須於陳阿枝去世後再為此
    項記載。又被上訴人公司八十八年一月二十六日股東會臨時會議紀錄記載：「另
    老董事長陳阿枝的新台幣捌佰萬，由 SUPERMADE負責償還貳佰萬給陳家兄弟四人
　　，由力州負責償還陸佰萬給陳家兄弟四人，但必須力州有淨利為大前提，每年由
　　淨利提撥 10%，逐年還清。」（見原審卷第八、九頁、本院卷第三八、三九頁）
　　等語，且此會議紀錄確係經由股東會決議，並當場由股東簽名，復據證人王美惠
　　、蘇素卿於本院供證屬實（見本院卷第六二、一○四、一○五頁），顯見陳阿枝
　　並未於八十四年六月三十日免除被上訴人系爭八百萬元借款債務，否則被上訴人
　　公司又何須於八十八年一月二十六日股東會臨時會，討論該欠款償還事宜。至被
　　上訴人抗辯：伊公司八十八年一月二十六日之會議紀錄僅係初稿，必須經陳錦坤
　　同意始生效力，且以公司有盈利為前提，伊公司尚處於虧損狀態，上訴人尚不得
　　請求等語。惟按「股東會之決議，除本法另有規定外，應有代表已發行股份總數
　　過半數股東之出席，以出席股東表決權過半數之同意行之。」，公司法第一百七
　　十四條定有明文，而八十八年一月二十六日之會議紀錄，亦經股東會決議，已詳
　　如前述，被上訴人稱前開決議須經陳錦坤同意始生效力，委無足採。另前開決議
　　雖以公司有盈利為償還前提，然此未經全體債權人同意，自不能以此決議拘束債
　　權人之求償，被上訴人前開抗辯，亦不足採。
四、綜上所述，上訴人主張：被上訴人於八十三年五月六日向伊之被繼承人陳阿枝借
    款八百萬元，迄未清償，為可採。被上訴人抗辯：陳阿枝於辭世前，曾於八十四
    年六月三十日，表示免除上開八百萬元借款債務，為不可採。從而，上訴人本於
    繼承及消費借貸之法律關係，請求被上訴人返還上訴人及陳林阿盆、陳錦坤、陳
    錦添、甲○○、陳錦盛八百萬元，及自九十年二月二十一日（即起訴狀繕本送達
    翌日）起至清償日止，按週年利率百分之五計算之利息，為有理由。是則，原審
    為上訴人敗訴之判決，並駁回其假執行之聲請，尚有未洽。上訴意旨指摘原判決
    不當，求予廢棄改判，為有理由，爰由本院予以廢棄改判如主文第二項所示，並
    依聲請為附條件之准、免假執行之宣告。
五、本件事證已臻明確，兩造其餘攻擊防禦方法及所為之舉證，經審酌後並不影響判
    決結果，自無庸一一論述，附此敘明。
據上論結，本件上訴為有理由，爰判決如主文。
中　　　華　　　民　　　國　　九十一　　年　　　八　　　月　　   六　 　日
                                民事第十庭
                                    審判長法　官　劉  勝  吉
                             　           法　官　藍  文  祥
                             　           法　官　黃  騰  耀
右正本係照原本作成。
如不服本判決，應於收受送達後二十日內向本院提出上訴書狀，其未表明上訴理由者
，應於提出上訴後二十日內向本院補提理由書狀（均須按他造當事人之人數附繕本）
上訴時應提出委任律師或具有律師資格之人之委任狀；委任有律師資格者，另應附具
律師及格證書及釋明委任人與受任人有民事訴訟法第四百六十六條之一第一項但書或
第二項（詳附註）所定關係之釋明文書影本。
中　　　華　　　民　　　國　　九十一　　年　　　八　　　月　　   七　 　日
  　　　　　　　　　　　　　　　　　　　　書記官  楊  麗  雪
附註：
民事訴訟法第四百六十六條之一（第一項、第二項）：
對於第二審判決上訴，上訴人應委任律師為訴訟代理人。但上訴人或其法定代理人具
有律師資格者，不在此限。
上訴人之配偶、三親等內之血親、二親等內之姻親，或上訴人為法人、中央或地方機
關時，其所屬專任人員具有律師資格並經法院認為適當者，亦得為第三審訴訟代理人
。
